臺北高等行政法院判決
                                      99年度訴字第1162號
                                    100年2月17日辯論終結
原      告　遠通電收股份有限公司
代　表　人　李浩正（總經理）
訴訟代理人　李元德　律師
被      告　交通部
代　表　人　毛治國（部長）
訴訟代理人　莊國明　律師
複代理人  　蕭弘毅　律師
上列當事人間電子票證事件，原告不服行政院中華民國99年4 月
16日院臺訴字第0990094341號訴願決定，提起行政訴訟，本院判
決如下：
    主  文
原告之訴駁回。
訴訟費用由原告負擔。
　　事實及理由
一、事實概要：
    原告於98年7 月22日向被告申請核准該公司發行之高速公路
    電子收費卡為非多用途支付使用交通電子票證，經被告以98
    年10月12日交路字第0980050249號函復，以原告發行高速公
    路電子收費卡申請非多用途支付使用，依電子票證發行管理
    條例（下稱管理條例）第3 條第4 款但書及非多用途支付使
    用交通電子票證核准基準審查合於規定，核准期限至103 年
    7 月23日止，又原告至遲應於103 年1 月23日前，依管理條
    例向行政院金融監督管理委員會（下稱金管會）申請並完成
    設立許可或業務核准，原告倘有非多用途支付使用交通電子
    票證核准基準第6 點規定情形之一，該部得以書面附期限廢
    止。原告不服，提起訴願，亦遭駁回，遂向本院提起本件行
    政訴訟。
二、兩造聲明：
　　(一)原告聲明：
      1.訴願決定及原處分之附款第1 項即「核准期限至103 年
        7 月23日」、附款第2 項即「至遲應於103 年1 月23日
        前，依電子票證發行管理條例向金管會申請並完成設立
        許可或業務核准」均撤銷。
      2.訴訟費用由被告負擔。
    (二)被告聲明：
      1.駁回原告之訴。
      2.訴訟費用由原告負擔。
三、原告主張：
    (一)被告根據其自行制訂頒布之「非多用途支付使用交通電子
      票證核准基準」第4 條，作成原處分「核准期限至103 年
      7 月23日」、「至遲應於103 年1 月23日前，依管理條例
      向金管會申請並完成設立許可或業務核准」等2 項附款，
      顯有違反法律保留原則之違法：
      1.按司法院釋字第514 號解釋意旨，原告係依促進民間參
        與公共建設法（下稱促參法）第4 條第1 項為特定目的
        組成之民間機構，並依促參法及相關法規與高公局簽訂
        「高速公路電子收費系統建置及營運契約」，享有自簽
        約日起算，於18年4 個月期間，特許從事高速公路電子
        收費系統之建置及營運事業之權利，此參原告與高公局
        前於96年8 月22日簽訂「高速公路電子收費系統建置及
        營運契約」（鈞院卷第27頁以下，原證1 ）第2.1 契約
        期間之約定即明。
      2.原告之特許營業權既係依法及依約取得，並已明定其權
        利期間為自簽約日起18年4 個月，則行政機關若欲限制
        原告之營業權利內容或期間，依司法院釋字第514 號解
        釋意旨，自應依法律或依符合授權明確性之行政命令，
        始得為之，其理甚明。而原處分之所以會作成「核准期
        限至103 年7 月23日」、「至遲應於103 年1 月23日前
        ，依電子票證發行管理條例向行政院金融監督管理委員
        會申請並完成設立許可或業務核准」等二項附款，實係
        因被告自行制訂頒布之「非多用途支付使用交通電子票
        證核准基準」第4 條規定「本部依本基準所為核准，以
        五年為上限，發行機構至遲應於核准期限屆滿前六個月
        內，依電子票證發行管理條例向行政院金融監督管理委
        員會申請並完成設立許可或業務核准。」。然非多用途
        支付使用交通電子票證核准基準並非法律已甚灼然，其
        亦非屬經法律授權制訂之命令，僅係被告為處理業者申
        請核准為非多用途支付使用交通電子票證時，基於實際
        需要，而依職權所發布之命令，從而，依司法院釋字第
        514 號解釋意旨，自不得於此種核准基準中，涉及對於
        人民營業自由之限制。
      3.迺非多用途支付使用交通電子票證核准基準第4 條「本
        部依本基準所為核准，以五年為上限，發行機構至遲應
        於核准期限屆滿前六個月內，依電子票證發行管理條例
        向行政院金融監督管理委員會申請並完成設立許可或業
        務核准」之規定，已使原告當初依促參法及相關法規所
        取得之「高速公路電子收費系統建置及營運」特許營業
        權及期間受到干涉及限制。被告此一違反法律保留之規
        定，自屬無效，被告根據該無效之非多用途支付使用交
        通電子票證核准基準第4 條所作成之系爭原處分「核准
        期限至103 年7 月23日」、「至遲應於103 年1 月23日
        前，依電子票證發行管理條例向行政院金融監督管理委
        員會申請並完成設立許可或業務核准」等2 項附款，自
        亦有違反法律保留原則之違法。
      4.被告雖辯稱系爭附款並非依非多用途支付使用交通電子
        票證核准基準第4 條作成，而係依法律授權所為之附款
        云云。然查，原處分主旨已載明：「…業經本部依據…
        及非多用途支付使用交通電子票證核准基準審查合於規
        定，核准期限至中華民國103 年7 月23日止…」。原處
        分既已載明係依核准基準審查並作成原處分及系爭附款
        ，被告竟仍執詞相爭，顯屬無理。
      5.又依陳敏大法官之意見，行政機關就授益處分添加負擔
        之附款，超過行政處分授益之限制，設定可強制執行之
        義務，如無法律之授權而設置，此等附款有違法律保留
        之虞；且不得以行政處分之利益超過負擔之不利益，予
        以合理化。
      6.被告依非多用途支付使用交通電子票證核准基準第4 條
        規定，作成命原告「至遲應於103 年1 月23日前，依電
        子票證發行管理條例向行政院金融監督管理委員會申請
        並完成設立許可或業務核准」之附款，顯然係在課予原
        告一定之作為義務，具下命之性質，並具有執行力，然
        遍查票證條例，並無任何條文規定經核准不視為多用途
        使用之交通票證，必須在5 年內向主管機關金管會申請
        為多用途電子票證。換言之，原告在具備不視為多用途
        使用票證之性質下，何時欲向票證條例主管機關金管會
        申請成為多用途之電子票證，受票證條例之規範，乃原
        告營業自由之範疇，如果原告無意成為多用途使用之票
        證，如前所述，法律既無限制，解釋上原告應得以一直
        以單一用途交通票證之方式，發行至ETC 契約屆滿之日
        ，被告實無庸亦無權越俎代庖，命原告應於何時向金管
        會申請成為多用途使用之票證。被告僅以不具對外效力
        之行政規則，即創設規制原告此種作為義務，下命原告
        為一定之作為，其有違反法律保留原則之違法，甚為灼
        然。
      7.又按管理條例第7 條第4 項之規定，該管理條例就該條
        例施行前已發行之電子票證安排過渡條款，適用該過渡
        條款者為符合管理條例第3 條第1 款之電子票證，而依
        第3 條第1 款之電子票證定義為：指以電子、磁力或光
        學形式儲存金錢價值，並含有資料儲存或計算功能之晶
        片、卡片、憑證或其他形式之債據，作為多用途支付使
        用之工具。
      8.依立法者之本意，並無意將電子票證條例立法前已存在
        單純用作支付交通運輸費用之卡片納入管理條例規範，
        而仍由交通目的事業主管機關繼續管理：
        (1)本件原告因建置營運高速公路電子收費系統發行收費
          票卡，確實已於管理條例施行前，為配合被告「一卡
          通」國家政策目標，而向被告申請核發「發卡單位」
          及「交易系統」等編號，並以符合被告要求之卡票格
          式營運。按辦理民間參與國道高速公路電子收費系統
          建置及營運之法律權限乃屬被告，被告係依法授權後
          ，高公局始取得辦理之權限（鈞院卷第149 頁，原證
          12），為符合國家之一卡通政策，此所以原告前開所
          呈鈞院陳報狀所附原證6 ，有關核發「發卡單位」及
          「交易系統」等事宜仍須向被告申請。
        (2)依立法院公報第97卷第67期97年11月間院會紀錄所載
          ，有關電子票證條例草案，原立法委員丁守中等24人
          提案之第3 條第4 款內容，經審查後修改增加但書「
          但僅用於支付交通運輸使用並經交通目的事業主管機
          關核准者，不視為多用途使用」，此即為立法通過後
          之現行條文內容。惟何以增加第3 條第4 款之但書，
          於條文對照表所附之說明中並未提及（鈞院卷第150
          頁，原證13）。
        (3)然再參稍早之立法院公報第97卷第30期97年3 月間委
          員會紀錄所載（鈞院卷第169 頁，原證14第327 頁）
          立法委員丁守中發言「目前實際狀況是走在法律的前
          面，因為各地方都已經有這種東西了，所以才要有一
          個統籌的法律來規範這部分」；嗣第334 頁又記載丁
          委員之發言「全世界相關的卡一開始都是應用在大眾
          的交通運輸系統，他們基於給乘客方便性，也減少找
          零等人工的成本，因而發行卡片；而在發行卡片之後
          ，又希望能夠有一些附加價值，所以慢慢發展成為具
          有多功能的儲值卡。可是在我們國內碰上銀行法第四
          十二條之一的規定，銀行發行現金儲值卡須經過許可
          ，而這許可及管理辦法是金管會在管的，而且你們還
          擴張解釋這個條文，因此當台北智慧卡公司或其他公
          司想在交通運輸以外再擴張到其他方面，你們就不准
          他們發行，這就是原始的情形」。
        (4)再依立法院公報第97卷第30期紀錄（鈞院卷第169 頁
          ，原證14）同份委員會紀錄第335 頁與會之鍾慧貞表
          示「…如果他不作其他用途，只做單一用途的話，他
          不會回歸這裡…」；第335 至第336 頁主席則表示「
          如果市政府發卡，市民就可以利用來坐公車，不會跨
          區域做什麼其他的事情，如此是否要加上但書，但僅
          只用於支付交通運輸使用之儲值卡不在此限。如此就
          不會被金管會管，原來只是由交通部管，沒事幹什麼
          多出一個婆婆」。
        (5)由兩次立法院公報有關管理條例第3 條第4 款立法過
          程中之討論及修改可知，管理條例當初立法時，主要
          欲規範之對象，係已超出單純作為交通運輸使用而具
          多用途使用之票證，並由金管會作為主管機關。至於
          該條例立法前已存在單純用作支付交通運輸費用之卡
          片，原先既已由被告在管理，自無須納入管理條例規
          範。從而，現行法第3 條第4 款所規定之「但僅用於
          支付交通運輸使用並經交通目的事業主管機關核准者
          」，依立法者之本意，應係指管理條例立法施行前已
          發生之事實而言，乃為尊重既成事實所為之規定，甚
          為灼然。
      9.由上立法過程可知，管理條例第3條第4款但書將僅用於
        支付交通運輸使用並經交通目的事業主管機關核准者，
        不視為多用途使用。易言之，不視為多用途使用者，即
        非電子票證條例所欲規範之對象，非由金管會為主管機
        關，仍由原目的事業主管機關管理，從而，不視為多用
        途使用者，自無須依該管理條例第7 條第4 項之過渡條
        款辦理，其理甚明，且管理條例亦未就得「不視為多用
        途使用」之期間為任何限制之規定。迺被告竟在無法律
        明確授權之情形下，擅自以所謂非多用途支付使用交通
        電子票證核准基準第4 條「本部依本基準所為核准，以
        五年為上限，發行機構至遲應於核准期限屆滿前六個月
        內，依電子票證發行管理條例向行政院金融監督管理委
        員會申請並完成設立許可或業務核准」之行政規則，創
        造出其對於「不視為多用途使用者」管理上之過渡規定
        ，並以該行政規則自我限縮其法律上應盡之管理權限及
        責任，此亦有違反法律保留原則之違法。
      10.又原告乃於管理條例施行前即已合法存在之事業體，且
        不適用該管理條例第7 條第4 款之過渡規定，而依被告
        前開自我頒訂之內部行政規則，若原告發行之票證於5
        年核准期限屆至時仍僅用於支付交通運輸使用，亦將被
        迫依管理條例之程序申請成為多用途電子票證，被告如
        此作法，顯然與前開立法者當初於制定管理條例第3 條
        第4 款之本意相悖，且被告透過非多用途支付使用交通
        電子票證核准基準第4 條之規定，將使原告原可合法經
        營事業之營業權，發生「若不事先申請經金管會核准，
        即成為非法營業」之結果，顯然涉及限制原告權利或課
        與原告義務之事項，被告竟以行政規則之方式規定，其
        顯有違反法律保留原則之違法。
      11.縱使依ETC 契約（鈞院卷第27頁以下，原證1 ）第21章
        之約定，於法令變更時，該契約之主辦機關應補償原告
        所受之損害，然其所指之情形係因合法之法令變更，始
        有適用，而本件係涉及被告以違法之行政處分附款侵害
        原告合法權益，自與前開ETC 契約契約第21章法令變更
        所指之情形不同，並無援引之餘地。且查，本件爭議係
        被告得否依行政規則作成限制人民權利義務之行政處分
        附款，而非在於原告與高公局間ETC 契約之補償機制為
        何，故實無庸探究ETC 契約是否有補償機制安排之問題
        ，併此敘明。
      12.按管理條例第7 條第4 項及第37條之規定，就從事符合
        管理條例第3 條第1 款電子票證定義業務之發行機構，
        管理條例已以母法之位階，於第7 條第4 項明定其過渡
        條款，並於發現有不符合該條例之情形時，明定由該條
        例之主管機關即金管會指定期限命其調整。而按「明示
        其一，排斥其他」之法理，立法者係有意將符合管理條
        例第3 條第4 款但書規定之票證，排除於第7 條第4 項
        過渡條款之適用範圍，且立法者亦未另外授權符合管理
        條例第3 條第4 款但書規定之票證，得由交通目的事業
        主管機關自行設定過渡期間及條件，且該條例第37條之
        主管機關亦顯非指交通目的事業主管機關，甚為灼然。
    (二)被告依管理條例第3 條第4 款但書之規定核准並無裁量權
      ，原處分「核准期限至103 年7 月23日」及「至遲應於
      103 年1 月23日前，依電子票證發行管理條例向行政院金
      融監督管理委員會申請並完成設立許可或業務核准」等2
      項附款，顯有違反行政程序法第93條第1 項規定之違法：
      1.按管理條例第3條第4款規定之性質，屬定義性條文，所
        謂定義性條文，係以立法解釋之方式，將該法中重要專
        有名詞加以界說，就該名詞之實質意義及特性予以闡明
        ，故訂定義性條文與實體規則(Substantive rules) 應
        予區別（鈞院卷第107 頁，原證2 ）。亦即，管理條例
        第3 條第4 款但書係有關「不視為多用途使用」票證之
        特性描述，屬定義條文，並非著重在授權交通目的事業
        主管機關裁量權限有關實體事項之規定，被告以該定義
        條文作為法律授權裁量之依據，顯有誤解。
      2.管理條例第3 條第4 款規定既非被告行使裁量權之授權
        依據，此外遍查管理條例又無其他有關交通目的事業主
        管機關應如何審查票證是否得不視為多用途使用之審查
        方法、審查標準及審查效果之實體授權規定，從而，被
        告稱其依管理條例第3 條第4 款之規定有准駁裁量權限
        ，顯有誤解。實則，被告僅得於原告提出申請時，就管
        理條例第3 條第4 款但書所定「僅用於支付交通運輸使
        用」之事實存否，作成判斷。如被告認定「僅用於支付
        交通運輸使用」之事實存在，則作成核准處分，若「僅
        用於支付交通運輸使用」之事實不存在，則為駁回處分
        。此乃屬「法規規定之特定構成要件事實存在，行政機
        關即應為特定法律效果之行為」之羈束處分，甚為灼然
        。換言之，法律並無給予被告在票證已具備「僅用於支
        付交通運輸使用」之事實要件時，仍能自行決定是否及
        如何為核准處分之權限，被告若主張有此權限，自應舉
        證以實其說。
      3.本件原處分固經被告依據管理條例第3 條第4 款但書及
        非多用途支付使用交通電子票證核准基準審查合於規定
        ，然被告竟於法律無明文規定，又於非屬確保行政處分
        法定要件之履行而以該要件為附款內容之情況下，擅加
        屬終止行政處分內部效力之期限之「核准期限至103 年
        7 月23日」之附款；更要求原告履行法律上未規定之義
        務，亦即於103 年1 月23日前向金管會申請設立許可或
        業務核准。被告顯然係在無裁量權限之情形下，任意於
        核准將原告發行之票卡不視為多用途使用過程中，作成
        本件系爭附款，顯然違反行政序法第93條第1 項之規定
        。
    (三)原處分「核准期限至103 年7 月23日」及「至遲應於103
      年1 月23日前，依電子票證發行管理條例向行政院金融監
      督管理委員會申請並完成設立許可或業務核准」等2 項附
      款，顯有違反行政處分之目的，而違反行政程序法第94條
      之規定：
      1.按行政程序法第94條規定，本件原處分所附2 項付款，
        應不得違背行政處分之目的，且須與該處分之目的具有
        正當合理之關連，始為合法。然查，管理條例第3 條第
        4 款但書規定之目的，係尊重既存事實，配合在管理條
        例實施前，已由交通部核准發行之多種交通電子票證，
        該等業者適用管理條例有事實上之困難，因此特別排除
        適用管理條例，例如：高速公路電子收費卡（由原告發
        行，係依係依交通部「電子票證系統之多功能卡片規劃
        書第二版」製作發行之電子票證，主要使用高速公路全
        線）、悠遊卡（由悠遊卡股份有限公司發行，係依交通
        部「電子票證系統之多功能卡片規劃書第一版」製作發
        行之電子票證，主要使用於北部地區之大眾運輸系統）
        、臺灣通（台灣智慧卡股份有限公司發行，係依交通部
        「電子票證系統之多功能卡片規劃書第二版」製作發行
        之電子票證，主要使用於中部地區之大眾運輸）、
        Taiwan Money Card （為玉山銀行、國泰世華銀行等發
        行，為Master Cash 規格，並符合交通部「電子票證系
        統之多功能卡片規劃書第二版」之格式內容之電子票證
        ，可使用於南台灣七縣市市區公車、長途客運，及高雄
        捷運、旗津渡輪、高雄部份收費停車場）、一卡通（由
        高雄捷運股份有限公司發行，係依交通部「電子票證系
        統之多功能卡片規劃書第二版」製作發行之電子票證，
        可用於高雄捷運、高雄市公車及渡輪、鳳山市○○○段
        次）與台南市公車）。
      2.是以，管理條例第3 條第4 款但書規定之目的，係在規
        範交通目的事業主管機關，就僅用於支付交通運輸使用
        之票證核准後，該票證即不視為多用途使用，而排除管
        理條例之適用，故被告作成「核准」處分之目的，係在
        判定該票證屬「僅用於支付交通運輸使用」，而得「不
        視為多用途使用」而已，至於發行票證之業者，應如何
        或何時申請核准成為多用途支付使用之票證而受到管理
        條例之規範，依管理條例第2 條之規定，主管機關為金
        管會，被告在作成核准處分時，無須亦無權限考量此等
        事項，亦即，發行票證之業者，應如何或何時申請核准
        成為多用途支付使用之票證而受到管理條例之規範，非
        被告權限內之事項，與被告依管理證條例第3 條第4 款
        但書依作成核准處分之目的亦顯然無關，被告作成系爭
        附款，顯已違背行政處分之目的，而有違反行政程序法
        第94條規定之違法。
    (四)本件被告作成「核准期限至103 年7 月23日」內容之附款
      ，顯有違反先前行政處分拘束力(Verbindlichkeit) ，而
      構成違反行政自我拘束原則之違法：
      1.按行政處分，係行政機關就個別事件所為之公權力規制
        ，如不具拘束力，即無意義可言。行政處分在法律上所
        直接形成之效果，應為所有人民，以及其他對該行政處
        分未有撤銷權之國家機關所承認及尊重，並以之作為其
        本身行為及決定之基礎，即使作成該行政處分之行政機
        關，在未經依法予以撤銷或廢止前，亦受其本身行政處
        分之拘束，而以之為其後行為之基礎；又行政機關就附
        款之添加，應注意行政自我拘束，不應有裁量瑕疵。
      2.原告係依促參法相關規定經高公局第二次甄審公告為最
        優申請人，並據以簽訂ETC 契約，享有自簽約日起算，
        於18年4 個月期間，特許從事高速公路電子收費系統之
        建置及營運事業之權利（鈞院卷第27頁，原證1 ）。而
        依鈞院94年度停字第122 號裁定意旨，認為該甄審公告
        為行政處分，而ETC 契約則係甄審公告之後續執行程序
        （鈞院卷第103 頁，附件4 ）。易言之，ETC 契約乃高
        公局第二次甄審行政處分效力之表彰。
      3.被告為民間參與「高速公路電子收費系統建置及營運」
        計畫案之主辦機關，高公局則為授權之執行機關。從而
        ，無論被告或高公局均應受該第二次甄審行政處分之拘
        束，對於原告依ETC 契約取得18年4 個月營運期間之特
        許經營權，均應承認及尊重，並以之作為其本身行為及
        決定之基礎。
      4.被告作成系爭附款，僅給予原告5 年間不視為多用途使
        用之核准期間，5 年期間屆滿，因不再視為非多用途使
        用，原告發行之票證，即使仍僅供收取高速公路通行費
        單一用途使用，仍無法再依原ETC 契約繼續營運，被告
        一方面扮演促參案主辦機關之角色，以合法之行政處分
        及行政契約給予原告18年4 個月營運期間之特許經營權
        ，另一方面又同時作成系爭處分之附款，無視原告已依
        被告及其下級機關有效之行政處分合法取得營運期間之
        權利，亦未就因系爭附款導致限縮原告營運期間所生之
        不利益為任何補救之考量，縱認其有裁量空間，其行使
        上亦已脫逸先前行政處分之效力，顯然違反行政自我拘
        束原則，而有裁量瑕疵。
    (五)系爭附款顯有違反誠實信用原則、權力濫用之違法：
      1.按行政程序法第8 條規定之誠信原則乃公法、私法共通
        之法理而為一般法律原則，不但人民行使權利、負擔義
        務時，應依誠實及信用方法，行政機關在執行其任務或
        為行政行為時，亦應適用誠實信用原則，不得有權力濫
        用等情，否則該行政行為即因違反一般法律原則而屬違
        法。
      2.「民間參與高速公路電子收費系統建置及營運」案與原
        告簽訂建置營運契約者名義上雖係高公局，但高公局實
        係經被告授權辦理，其授權範圍涵蓋被告原依促參法應
        辦理之事項，故被告乃實質上依促參法有權限作成甄選
        原告為最優申請人之處分並與原告簽訂建置營運契約之
        機關，此參徵求「民間參與高速公路電子收費系統建置
        及營運」案之招商文件第一章總則第1.4 條名詞定義第
        3 項「主辦機關」所載即明（鈞院卷第126 頁，原證11
        ），且高公局更於99年10月14日業字第0990032032號致
        原告之函文中，具體敘明辦理ETC 促參案乃屬被告本身
        之權限（鈞院卷第265 頁，原證15）。
      3.被告一方面作為促參案主辦機關之角色，以合法之行政
        處分及行政契約給予原告18年4 個月營運期間之特許經
        營權之後，另一方面又作成系爭處分之附款，無視原告
        已依被告及其下級機關有效之行政處分合法取得營運期
        間之權利，被告作成系爭附款顯已違反誠實信用原則，
        而有權力濫用之違法云云。
    (六)提出原告與高公局96年8 月22日簽訂之「高速公路電子收
      費系統建置及營運契約」、高公局94年3 月23日業字第
      0940006697號函、原告94年6 月22日總發字第09400148號
      函、高公局94年6 月29日業字第0940015632號函、被告94
      年7 月29日交路字第0940008364號函、高公局94年8 月4
      日業字第0940019035號函、徵求「民間參與高速公路電子
      收費系統建置及營運」案招商文件第1 至3 頁、交通部92
      年4 月23日交路字第0920031631-1號公告、立法院公報第
      97卷第67期97年11月院會紀錄第90頁至第126 頁、第97卷
      第30期97年3 月委員會紀錄第316 頁至第337 頁、高公局
      99年10月14日業字第0990032032號函文等件影本為證。
四、被告主張：
    (一)管理條例第3 條第4 款但書，係立法者基於交通事業整體
      政策之立場，就既存之交通運輸電子票證是否不視為多用
      途支付使用一事，賦與交通目的事業主管機關裁量准駁之
      權限。被告作成系爭處分之附款係基於管理條例之授權，
      自無原告所稱違反法律保留原則與侵害其營業自由之可言
      ：
      1.依管理條例第1 條規定，該條例之立法目的在於「因應
        電子科技發展，便利民眾利用電子票證自動扣款方式，
        作為多用途支付使用，確保發行機構之適正經營，並保
        護消費者之權益及維持電子票證之信用。」同時因發行
        機構適正經營之確保、消費者權益保護及電子票證之信
        用維持等節，均涉及發行機構之監督與管理，且電子票
        證發行機構實已具有類似金融機構之性質，基於政府各
        單位之最適功能，同條例第2 條乃以金管會為主管機關
        。基此，電子票證原本即應適用管理條例，由金管會核
        准發行，並依該條例對發行機構進行管理。
      2.管理條例第3 條第4 款但書規定：「僅用於支付交通運
        輸使用並經交通目的事業主管機關核准者，不視為多用
        途支付使用」。依本條文義，電子票證不視為多用途支
        付使用者，除「僅用於支付交通運輸使用」要件外，尚
        須具備「經交通目的事業主管機關核准」之要件，且二
        項要件為併立之關係，即除有「僅用於支付交通運輸使
        用」之事實外，尚應經交通目的事業主管機關核准，始
        能視為非多用途支付使用；條文並未規範僅用於支付交
        通運輸使用時，被告即應為核准，此為立法者對於被告
        機關核准權限之明文授權。原告指稱該規定為定義性條
        文，非授權裁量之規定，如被告認定「僅用於支付交通
        運輸使用」之事實存在，即僅得作成核准處分，不得復
        附加附款云云，已與法條規定文義顯然不符。
      3.又管理條例立法過程中，對第3 條第4 款是否增列但書
        規定曾為討論，基於交通事業整體政策之考量，最後協
        商結果，除依金管會版本訂定但書，更增列「並經交通
        目的事業主管機關核准者」之明文，顯見立法者確已明
        白授予被告機關核准與否之權限：
        (1)立法院財政、交通委員會聯席會議於97年5 月14日就
          管理條例進行逐條討論時，對於第3條第4款是否要增
          列但書曾為討論，惟當時所討論之但書，係金管會所
          提案之版本，內容為「但僅用於支付交通運輸使用之
          儲值卡，不在此限」，並無現行條文「並經交通目的
          事業主管機關核准者」之文字。此由當時委員會紀錄
          即可證明（鈞院卷第216頁背面，被證6第335頁）。
        (2)嗣後立法院財政、交通委員會聯席會議於97年11月16
          日就管理條例進行協商，協商結論第3 條第4 款，除
          依金管會版本訂定但書，更增列「並經交通目的事業
          主管機關核准者」之明文（鈞院卷第219 頁，被證7
          第23頁）。倘依原告主張，立法者之意旨為「僅用於
          支付交通運輸使用，被告機關即應核准」云云，則根
          本無須增列上開文字，逕依金管會所提案之「但僅用
          於支付交通運輸使用之儲值卡，不在此限」版本通過
          即可。協商結論既增列「並經交通目的事業主管機關
          核准者」之明文，更經立法程序而成為現行條文，顯
          見立法者確已明白授予被告核准與否之權限。
        (3)原告所援引97年5 月14日聯席會議主席之發言，僅為
          其個人意見，且所指為金管會版本之但書，而非最終
          協商結論。立法者制定本法之意旨，自應以現行條文
          所規定之文字為準。原告片段擷取上開發言，即遽指
          為立法者之本意云云，顯屬誤解。
      4.基上，管理條例施行前，運輸市場已有多家交通電子票
        證業者提供服務，惟當時並無規範依據。由於電子票證
        發行機構與所提供運輸服務者並非均屬同一業者，倘發
        生消費糾紛，恐致票卡持有人、運輸業者及票證公司相
        互間權利義務關係無法釐清；況未來電子票證應用朝向
        多功能趨勢發展，除應用於交通電子票證以外，尚擴及
        小額消費之金融領域，消費者、運輸業者、票證公司及
        其他業者權利義務將更形複雜。為因應此一發展方向，
        98年1 月23日制定公布管理條例，明定以金管會為主管
        機關。然因既存之交通電子票證業者，無法於管理條例
        制定之初即符合該條例之規定，立法者遂於協商後增列
        加第3 條第4 款但書規定，授予交通事業主管機關准駁
        權限，俾免該條例實施後，業者所提供之交通電子票證
        服務面臨立即停用之處境，而遭致更大的民怨。被告基
        於管理條例第3 條第4 款但書之授權，為建立妥善之管
        理對應機制，爰依據管理條例立法精神，於98年7 月30
        日以交路字第0980006889號令訂定發布「非多用途支付
        使用交通電子票證核准基準」，基於扶植現有交通電子
        票證業者及保障消費者權益二相權衡，同時訂定落日條
        款為5 年，使交通電子票證業者在5 年期間內逐漸調整
        其公司經營體質，俾於期限屆滿前回歸電子票證發行管
        理條例管理。
      5.再者，管理條例制定並施行前，被告根本無「核准」原
        告發行系爭電子票證之法源。被告公佈交一版、交二版
        規劃書，編定「發卡單位編號」及「交易系統編號」，
        僅為訂出統一規格以利電子票證之整合，並無任何強制
        力，被告從未駁回上開編號之申請，編定上開編號與電
        子票證之發行亦無關聯。原告縱未依循交二版規劃書，
        亦僅生違反與高公局合約之效果，被告無從因此禁止原
        告發行系爭電子票證。被告所發94年7 月29日交路字第
        0940008364號函（鈞院卷第124 頁，原證9 ），並非對
        原告發行系爭電子票證之核准（原告亦無須得被告之核
        准），而僅係同意預先規劃4 組交易系統編號供原告使
        用，原告縱未取得被告94年7 月29日交路字第
        0940008364號函之同意，於採收費站方式之現行制度下
        ，發行系爭電子票證亦無任何問題。迺原告竟將94年7
        月29日交路字第0940008364號函之「同意規劃4 組交易
        系統編號供原告使用以配合將來計程收費制度」，與本
        件所涉「核准原告發行系爭電子票證」混為一談，意圖
        混淆鈞院，顯非可採：
        (1)管理條例施行前，因全國各地已存在諸多應用於大眾
          運輸系統之電子票證，為達到票證整合「一卡多用途
          」的便利性目標，讓乘客持有一張電子票證即可作為
          搭乘多種運輸載具使用，以提高乘客使用電子票證系
          統之意願，被告爰於92年8 月公佈「電子票證系統之
          多功能卡片規劃書第二版」（下稱交二版規劃書，第
          一版下稱交一版規劃書），對於交通運輸上所使用的
          電子票證訂定一個共同的規格，以作為國內票證系統
          建制時之參考依據（鈞院卷第137 頁，被證3 ）。交
          一版、交二版規劃書之目的，乃在統一當時已存在及
          未來可能發行之交通運輸電子票證之規格，以達成票
          證整合之目的，而非准駁各該電子票證之發行。
        (2)被告於交一版、交二版規劃書所編定「發卡單位編號
          」及「交易系統編號」，係為未來卡片在不同應用系
          統互通時便於識別及後檯清算管理之用，與電子票證
          之發行並無關聯。自交一版、交二版規劃書公佈以來
          ，凡提出「發卡單位編號」及「交易系統編號」申請
          者，被告即依序給予編號，從無駁回申請之案例。交
          二版規劃書為利未來整合卡片之用，已先就「交易系
          統編號」可能應用之運輸系統預留編號，例如臺灣汽
          車客運公司未曾發行電子票證，亦先預留編號；又查
          台北悠遊卡公司雖有申請「發卡單位編號」及「交易
          系統編號」，惟卡片規格並未完全符合交一版、交二
          版規劃書之設計原則，仍在市場流通使用，被告並未
          因此取消該公司所申請之編號，亦無撤銷該公司發行
          電子票證之權限。
        (3)再查，被告公佈交一版、交二版規劃書以來，從未強
          制國內交通電子票證業者必須按照公布之卡片規格規
          劃設計，僅接受被告補助建置之地方政府，及與被告
          或所屬機關訂有契約之廠商，方依約而須建置符合交
          一版、交二版規劃書所公布卡片規格之電子票證系統
          。
        (4)本件被告所屬高公局招商時，於招商文件補充說明第
          (一)號即已明定「是否採用電子式票卡由申請人自行規
          劃，如採用電子式票卡，應以採用交通部最新頒佈之
          『電子票證系統之多功能卡片規劃書』為原則，或以
          整合交通部頒佈卡片之功能為原則」（鈞院卷第224
          頁，被證8 項次15）。原告承諾依上開條件辦理，方
          參與招商，且原告與高公局所定「民間參與高速公路
          電子收費系統建置及營運」案契約1.1.1 亦明定：「
          契約文件包含下列內容：4.招商文件補充說明：第（
          一）號」（鈞院卷第27頁，原證1 第1 頁）。是原告
          發行系爭電子票證，係因與高公局之合約關係，而須
          符合交二版規劃書之卡片規格。原告縱未依交二版規
          劃書發行系爭電子票證，亦僅因違反其與高公局之合
          約而生違約效果，被告無從因此禁止原告發行系爭電
          子票證或取消其編號。
        (5)於交二版規劃書中，「高速公路電子收費系統」之「
          交易系統編號」長度為1Byte ，而交易系統對於個別
          應用系統之每一個交易地點/ 運輸業者/RSU（Road
          Side Unit ，電子收費系統之「路側設備」）給予編
          號，使用一位元組（參被證四）。交二版規劃書所規
          劃高速公路電子收費系統代碼為01，容許256 個交易
          地點使用。因現制係採收費站方式，容許256 個交易
          地點已足敷使用；惟高速公路未來擬改採計程收費方
          式，即各交流道、匝道出入口均須設置交易地點（
          RSU ）計算里程，是則256 個交易地點即不敷使用，
          原告因此要求規劃4 組交易系統編號供其使用，以符
          未來計程收費所需；被告爰以94年7 月29日交路字第
          0940008364號函（鈞院卷第124 頁，原證9 ）覆所屬
          高公局表示原則同意，並有交通○○○區○道○○○
          路局94年3 月23日業字第0940006697號函（鈞院卷第
          120 頁，原證6 ）、原告94年6 月22日總發字第
          09400148號函（鈞院卷第121 頁，原證7 ）及被告94
          年7 月29日交路字第0940008364號函（鈞院卷第124
          頁，原證9 ）即明。
      6.綜上所述，原告發行系爭電子票證，本即應納入管理條
        例之適用範圍，由金管會納管。被告審酌管理條例之立
        法目的，依國家機關最適功能與事務分配，為達成確保
        電子票證發行機構之適正經營，維護消費者權益及電子
        票證之信用等立法目的，並兼顧原告之利益，爰基於管
        理條例第3 條第4 款但書之明文授權，於原核准處分附
        款訂定期限，並請原告於期限屆至前半年，依管理條例
        之規定向金管會申請並完成設立許可或業務核准。被告
        作成系爭處分附款係依據管理條例第3 條第4 款但書之
        授權，並已兼顧該條例立法目的及原告利益，並無原告
        所稱違反法律保留原則侵害其營業自由之可言。
    (二)被告依管理條例第3 條第4 款之明文規定，對核准與否具
      有「准駁」權限，此為原告所肯認。被告依法律授權所為
      之准駁，即屬裁量權之行使。是依行政程序法第93條第1
      項前段之規定，被告對於有裁量權之系爭處分作成附款，
      於法有據：
      1.按改制前行政法院58年判字第108 號判例：「商標法第
        十一條第三項但書所稱『他人商品之製造，係受商標專
        用權人之監督支配而能保持該商標商品之品質相同』及
        『經商標主管機關核准』係並存要件。以註冊商標授權
        他人使用，雖能保持商標商品之品質相同，商標主管機
        關是否核准仍有裁量之餘地。申言之，商標主管機關仍
        應視國家經濟政策，本於行政裁量之權，而為准駁之處
        分。」意旨，主管機關依法律授權而為准駁處分，即屬
        裁量權之行使。申言之，主管機關於構成要件事實發生
        時，依法律授權既得選擇作成「核准」或「不核准」之
        處分，自屬依法律授權之裁量權行使。
      2.被告依管理條例第3 條第4 款之授權而有「准駁」權限
        ，此不僅為法律之明文規定，亦為原告所肯認，前開判
        例意旨，被告依法律授權而為准駁處分，即屬裁量權之
        行使。原告主張管理條例第3 條第4 款並無說明被告有
        裁量權，最多只有准駁權限云云，與前開判例意旨相悖
        ，顯屬無據。
      3.次按行政程序法第93條第1 項前段規定：「行政機關作
        成行政處分有裁量權時，得為附款。」；又最高行政法
        院98年判字第1195號判決亦明示：「土地稅法第18條第
        1 項第5 款所定『經行政院核定之土地』，係授權行政
        院對個案裁量是否按優惠稅率徵收地價稅之裁量權，是
        行政院依法裁量所作成之決定，揆諸上述行政程序法第
        93條第1 項前段規定，自得為附款，已屬甚明。」。是
        以，依上開法條、實務，被告作成系爭處分既屬裁量權
        之行使，則依行政程序法第93條之規定，被告附加該條
        第2 項所定期限、條件、負擔、保留行政處分之廢止權
        、保留負擔之事後附加或變更等五種附款，均屬合法。
        本件系爭附款一為期限，一為負擔，被告於作成系爭處
        分時附加上開附款，自為法之所許。
      4.原告主張，系爭處分主旨記載被告依據管理條例第3 條
        第4 款但書及核准基準作成系爭處分，被告主張係依管
        理條例第3 條第4 款但書及行政程序法第93條之授權作
        成系爭處分，顯屬無理云云。惟查，被告依據管理條例
        第3 條第4 款但書之授權而為准駁之裁量，已如前述；
        又被告基於該款但書之授權而制定核准基準，就審核非
        多用途支付使用電子票證申請業務，訂定統一之處理標
        準，其內容係將依行政程序法第93條之授權所得為之附
        款予以具體化，並未逾越行政程序法第93條之授權範圍
        。職故，系爭處分主旨之記載，並無礙於被告作成系爭
        處分之法律依據，乃為管理條例第3 條第4 款但書及行
        政程序法第93條之授權規定。原告之主張顯屬誤解。
      5.又依核准基準，被告就僅用於支付交通運輸使用之電子
        票證不視為多用途使用申請事件，係以申請人所檢附之
        書件及其所述理由，權衡發行機構之經營業務範圍、消
        費糾紛處理程序、履約保證責任等，以作為准駁處分裁
        量之依據。倘如原告之主張，被告於認定「僅用於支付
        交通運輸使用」之事實存在，即僅得作成核准處分，且
        不能附加附款，豈非意謂既存之電子票證發行機構，不
        惟不受管理條例之管理，甚至連交通目的事業主管機關
        亦無法為任何拘束，衡諸管理條例之立法意旨，絕非如
        是。
      6.綜上，被告於本件係依管理條例第3 條第4 款之授權而
        為准駁，即屬裁量權之行使，是依前開法條及實務意旨
        ，被告作成系爭處分，自得依據行政程序法第93條而為
        附款。原告指稱被告最多只能為准駁，無權限加註附款
        云云，顯然悖於行政程序法第93條第1 項前段之明文規
        定，洵非可採。
    (三)原告與高公局所簽立之ETC 契約雖就法令變更情形有所約
      定，惟原告於管理條例施行時，自始未依契約相關約定以
      書面通知高公局，雙方更無依約進行認定，或提請協調委
      員會處理之情事，故本件並非ETC 契約所約定之法令變更
      情形，此亦為原告所肯認，是本件並未涉及ETC 契約法令
      變更補償機制之考量：
      1.依ETC 契約第21章法令變更，第21.1節規定：「本契約
        所稱法令變更，係指因契約簽定時所無法預見之法令或
        政府政策之變更，致對乙方建置或營運之執行，或財務
        狀況發生重大不利影響者。」，第21.2.1條規定：「於
        發生法令變更之情形時，任何一方均得以書面通知他方
        下列事項：1.本契約之（甲方、乙方或雙方）工作範圍
        是否應配合變動。2.本契約內容是否應配合修改。3.本
        契約相關期日是否應配合展延。4.因法令變更所致之損
        害。」，第21.2.2條規定：「任何一方於收到他方依前
        條之通知後，雙方應及綜合當時情況加以認定。若雙方
        就該事件之認定無法達成協議者，任何一方均得提請協
        調委員會處理。」，第21.3.1條規定：「倘係針對本契
        約個案之法令變更，甲方應賠償乙方因此所受之損害。
        」，第21.3.2條規定：「倘係非針對本契約個案之通案
        法令變更，雙方同意協商補救方案，該方案之內容及程
        度應以足以彌補乙方之損害為原則。」（鈞院卷第27頁
        ，原證1 ）。
      2.本件於管理條例制定施行時，原告自始未依ETC 契約第
        21.2.1條及21.2.2條規定，以書面通知高公局契約所約
        定事項，雙方更從未依約進行認定，或提請協調委員會
        處理。況原告亦主張本件並非ETC 契約所約定之法令變
        更情形，是本件並無適用ETC 契約法令變更相關約定，
        無涉相關補償機制之考量。
      3.再者，高公局於ETC 契約招商文件補充說明第(一)號即已
        明定「是否採用電子式票卡由申請人自行規劃」（鈞院
        卷第224 頁，被證8 項次15），原告係自行選擇採取發
        行電子票證之作業方式。又ETC 契約範圍僅及於高速公
        路電子收費，原告如以系爭電子票證辦理高速公路電子
        收費以外之業務，即應屬ETC 契約1.2.13條：「延伸事
        業：乙方利用本計畫案所設置之電子收費系統或其相關
        設備，辦理電子收費以外之加值服務事業。」所規定之
        「延伸事業」，原告應依據管理條例及ETC 契約第12章
        「延伸事業之經營」之相關規定辦理（鈞院卷第45頁以
        下，原證1 第31頁以下）。
    (四)系爭附款並未違背系爭處分之目的，更未違反管理條例第
      3 條第4 款但書，原告主張系爭處分之附款違反行政程序
      法第94條云云，顯無理由：
      1.原告主張管理條例第3條第4款但書之目的，係在排除管
        理條例之適用，被告機關附款所定期限，及要求原告於
        屆至前半年向金管會申請，均與前述目的相背，違反行
        政程序法第94條規定云云。然查，依行政程序法第94條
        規定：「前條之附款不得違背行政處分之目的，並應與
        該處分之目的具有正當合理之關聯」，行政處分之附款
        須有違背行政處分之目的，或與該目的無正當合理關聯
        之情形，始有違反行政程序法第94條之可言。本件系爭
        處分係核准原告發行系爭電子票證不視為多用途支付使
        用，而系爭附款，僅係就核准不視為多用途支付使用一
        事訂定期限，並要求原告於期限屆至前半年，須重新向
        金管會為申請而已；就核准期限內不視為多用途支付使
        用之系爭處分效力，均無妨害，實無違背系爭處分之目
        的可言。又被告機關作成系爭處分係依據管理條例第3
        條第4 款但書之授權，於兼顧該條例立法目的及原告利
        益之下作成上開附款，與系爭處分具備正當合理關聯。
        是被告所為附款並未違反行政程序法第94條，原告之主
        張顯非可採。
      2.退步言之，管理條例第3 條第4 款但書之立法意旨，係
        顧及交通事業整體政策之完整性，而就既存之交通運輸
        電子票證之管理，授權交通目的事業主管機關裁量准駁
        ，已如前述；絕非意指既存之交通運輸電子票證不論現
        在、未來均毋庸受到管理條例之管制。被告依管理條例
        之立法目的，於為核准處分之同時附加期限之附款，使
        既存之交通運輸電子票證於一定時日後，仍能回歸管理
        條例而由金管會納管，毋寧方符管理條例第3 條第4 款
        但書之立法意旨。此觀管理條例第7 條第4 項：「本條
        例公布施行前，已發行電子票證之機構，其發行之電子
        票證仍得繼續使用，並得繼續發行電子票證。但應於本
        條例公布施行後六個月內，檢具下列書件各二份，向主
        管機關申請核准：…」；第37條「本條例公布施行後，
        現有已發行電子票證並經核准辦理電子票證業務之發行
        機構及以辦理電子票證業務之銀行，有與本條例規定不
        相符合者，主管機關應依本條例有關規定，指定期限命
        其調整。」等規定，均以既存之電子票證及其發行機構
        仍應檢具相關書件向金管會申請核准，金管會並得指定
        期限命其調整。在在顯示原告主張管理條例第3 條第4
        款但書之目的，係在完全排除既存之交通運輸電子票證
        適用管理條例云云，實與管理條例之規範意旨顯有未合
        。
      3.綜上，系爭附款並未違背處分之目的，更未違反管理條
        例第3 條第4 款但書，原告主張系爭處分之附款違反行
        政程序法第94條云云，顯無理由，爰非足採。
    (五)被告係於管理條例公佈實施後，依法作成系爭處分並附加
      「核准期限至103 年7 月23日」之附款，與高公局在管理
      條例公佈實施前所為之甄審公告，作成之主體、內容、法
      律背景均完全不同，並無可供比擬之處。原告指稱被告違
      反行政自我拘束原則，顯屬誤解：
      按最高行政法院93年判字第1392號判例：「憲法之平等原
      則要求行政機關對於事物本質上相同之事件作相同處理，
      乃形成行政自我拘束，惟憲法之平等原則係指合法之平等
      ，不包含違法之平等。」依此判例意旨，「行政自我拘束
      原則」之本質即為「事物本質上相同之事件作相同處理」
      之「平等原則」。原告指稱，被告授權高公局為甄審公告
      ，據以簽訂ETC 契約，嗣後又作成系爭附款，僅給予原告
      5 年核准期限，係違反「行政自我拘束原則」云云。惟查
      ，甄審公告與系爭附款於作成主體、時間、法律依據、內
      容均顯然有異，全無可供比擬之處，析述如下：
      1.作成主體：甄審公告係由高公局作成，系爭附款由被告
        作成，二者作成之主體不同。
      2.時間：甄審公告係由高公局於管理條例公佈實施前，發
        行電子票證未受限制之法律背景下作成；系爭附款則係
        被告於管理條例公佈實施後，為因應管理條例對於發行
        電子票證之規範，而於對原告之申請所為行政處分所附
        加，二者法律背景顯然有異。
      3.法律依據：高公局甄審公告係依據促進民間參與公共建
        設法，其立法目的為提升公共服務水準，加速社會經濟
        發展，促進民間參與公共建設；被告為系爭附款之依據
        則為管理條例，其立法目的則為因應電子科技之發展，
        便利民眾利用電子票證自動扣款之方式，作為多用途支
        付使用，確保發行機構之適正經營，並保護消費者之權
        益及維持電子票證之信用。二者之法律依據、目的均完
        全不同。
      4.內容：甄審公告係公告原告為最優申請人，使原告取得
        ETC 契約之議約權；系爭附款則係因應管理條例之施行
        ，對系爭處分附加期限，二者內容完全不同。
      5.綜上，甄審公告與系爭附款於作成主體、時間、法律依
        據、內容均完全不同，並無可供比擬之處，自非屬事物
        本質上相同之事件，而無適用平等原則之餘地，更無原
        告所稱違反行政自我拘束原則之情事。況原告雖依ETC
        契約而取得經營高速公路電子收費之特許，但亦非謂原
        告於經營所涉之各種事項即均得不受國家法令之限制。
        被告依據管理條例之授權，於系爭處分附加系爭附款，
        以達成管理條例之規範目的，自無違反行政自我拘束原
        則之可言。原告主張，顯屬誤解。
    (六)電子票證之發行，事涉金融秩序之監督管理，依據管理條
      例之立法目的及國家機關最適功能與事務分配，自應由金
      管會依據管理條例加以管理，方屬正辦。原告亦肯認系爭
      電子票證應由金管會負責核准及管理。被告於本件系爭處
      分所附加之附款，係平衡兼顧電子票證發行管理之公益與
      原告之利益，並非以損害原告為目的，自無權力濫用或違
      反誠信原則可言：
      1.依管理條例第1 條：「為因應電子科技之發展，便利民
        眾利用電子票證自動扣款之方式，作為多用途支付使用
        ，確保發行機構之適正經營，並保護消費者之權益及維
        持電子票證之信用，特制定本條例。」所揭示之立法目
        的，電子票證發行機構，其吸取資金之對象為社會大眾
        ，該等具有類似金融機構之性質，其財務及業務之健全
        性自應受嚴格監督，其預收款項應受保障，並應注意電
        子票證交易之安全性，以保障持卡人權益。
      2.管理條例草案在立法院財政、交通兩委員會聯席審查時
        ，曾就交通電子票證適用範圍提出討論（鈞院卷第191
        頁以下，被證5 、被證6)，是時運輸市場已有多家交通
        電子票證業者提供服務。因銀行法第42條之1 規定：「
        銀行發行現金儲值卡應經主管機關許可並依中央銀行之
        規定提列準備金，其許可及管理辦法由主管機關洽商中
        央銀行定之。」。銀行發行現金儲值卡許可及管理辦法
        第3 條第2 項亦明文規定，非銀行體系不得發行現金儲
        值卡。交通電子票證發行機構雖非屬銀行體系，然採取
        儲值方式，視同現金儲值卡之預收存款，況電子票證本
        身屬性兼具電子錢包效果，事涉國家整體金融安定與交
        易秩序，已非被告之職掌所能涵括。基上，電子票證之
        發行事涉金融管理事宜，依據國家機關最適功能與事務
        分配，自應由金管會負責，是管理條例第2 條即明定主
        管機關為金管會。
      3.復參酌國外電子票證發展情形，例如美國是由聯邦準備
        理事會負責電子票證發卡管理；香港係依據銀行業條例
        ，由銀行及非銀行機構發行，主管機關是貨幣監理局等
        。而先進國家電子票證亦多應用於公共運輸系統，並擴
        及小額消費支付範圍，且經營多採預付模式，交易風險
        相較於傳統模式為高。倘以未來國人消費及貨幣使用習
        慣之趨勢觀之，電子票證運用範圍將與實體貨幣並駕齊
        驅。世界各國針對類似應用均將其視同與貨幣同等地位
        ，納入銀行業務，藉以透過正常之政府銀行監管機制，
        以確保其不致影響國家金融安定與交易秩序，故其法定
        主管機關皆由金融主管機關擔任。
      4.本件系爭電子票證係用於支付高速公路通行費，而其吸
        取資金之對象為社會大眾，其發行機構之財務及業務健
        全性，及電子票證交易安全等事項應受嚴格監督，此與
        其他電子票證全無二致。是依我國法律規定，復參酌其
        他先進國家法制，系爭電子票證自應由金管會依據管理
        條例加以管理，方屬正辦。
      5.查原告係同時向被告及金管會申請辦理電子票證業務。
        原告於98年12月7 日總發字第09801270號去函金管會表
        示：「依據發行條例，本公司發行之『高速公路電子收
        費卡（下稱：ETC 卡）』已屬多用途支付使用，自當向
        貴會申請辦理電子票證業務。…蓋貴會為電子票證業務
        之主管機關，本公司同時向貴會及交通部申請核准，也
        是呼應政府未來政策。」（鈞院卷第91頁，被證2 ）是
        原告亦肯認，系爭電子票證應由金管會負責核准及管理
        。
      6.綜上所述，系爭電子票證本應由金管會納管，此亦為原
        告所肯認。被告就原告本件申請，考量原告之經營架構
        、型態、給予調整之時間，而於系爭處分附加系爭附款
        ，已平衡兼顧電子票證發行管理之公益與原告之利益，
        並非以損害原告為目的，自無權力濫用可言。
    (七)綜上所陳，被告依據管理條例第3 條第4 款但書之授權，
      於依法作成准駁之裁量處分同時附加期限、負擔之系爭附
      款，不僅未違反法律保留原則，且未違反行政程序法第93
      條與94條之規定，更無悖於行政自我拘束原則、誠信原則
      ，或濫用權力之情事，而係為達成確保電子票證發行機構
      之適正經營，維護消費者權益及電子票證之信用，並已兼
      顧原告之利益，核屬適法適當等語。
    (八)提出原告98年9 月4 日總發字第09800902號函、原告98年
      12月7 日總發字第09801270號函、電子票證系統之多功能
      卡片規劃書第二版前言部分、電子票證系統之多功能卡片
      規劃書第二版附錄一高速公路電子收費應用示例、立法院
      公報第97卷第21期97年4 月21日委員會紀錄第1 頁至第30
      頁、立法院公報第97卷第30期97年5 月14日委員會紀錄第
      315 頁至第337 頁、立法院公報第97卷第64期97年11月6
      日委員會紀錄第21頁至第32頁、交通○○○區○道○○○
      路局徵求「民間參與高速公路電子收費系統建置及營運」
      案招商文件補充說明第(一)號等件影本為證。
五、按「一、電子票證：指以電子、磁力或光學形式儲存金錢價
    值，並含有資料儲存或計算功能之晶片、卡片、憑證或其他
    形式之債據，作為多用途支付使用之工具。…四、多用途支
    付使用：指電子票證之使用得用於支付發行機構以外第三人
    所提供之商品、服務對價、政府部門各種款項及其他經主管
    機關核准之款項。但僅用於支付交通運輸使用並經交通目的
    事業主管機關核准者，不視為多用途支付使用。…」，電子
    票證發行管理條例第3 條第1 款及第4 款定有明文。次按「
    本部依本基準所為核准，以5 年為上限，發行機構至遲應於
    核准期限屆滿前6 個月內，依電子票證發行管理條例向行政
    院金融監督管理委員會申請並完成設立許可或業務核准。」
    ，非多用途支付使用交通電子票證核准基準第4 點設有規定
    。
六、前揭事實概要所載各情，為兩造所不爭，且有上開各該文件
    、原處分及訴願決定書等件影本附原處分卷及訴願機關卷可
    稽。茲依前述兩造主張之意旨，就下列各點敘明判決之理由
    。
七、原告向被告申請核准該公司發行之高速公路電子收費卡為「
    非多用途支付使用交通電子票證」，經被告審查以「核准期
    限至103 年7 月23日」及「至遲應於103 年1 月23日前，依
    管理條例向金管會申請並完成設立許可或業務核准」之附款
    ，予以核准，並無不合：
    (一)本件係原告於98年7 月22日向被告申請核准該公司發行之
      高速公路電子收費卡為非多用途支付使用交通電子票證（
      原處分卷編號1 ），經被告以98年10月12日交路字第
      0980050249號函復（原處分卷編號4 ），以原告發行高速
      公路電子收費卡申請非多用途支付使用，依電子票證發行
      管理條例（下稱管理條例）第3 條第4 款但書及非多用途
      支付使用交通電子票證核准基準審查合於規定，核准期限
      至103 年7 月23日止，又原告至遲應於103 年1 月23日前
      ，依管理條例向金管會申請並完成設立許可或業務核准（
      下稱系爭2 項附款），並諭知原告倘有非多用途支付使用
      交通電子票證核准基準第6 點規定情形之一，該部得以書
      面附期限廢止，核無不合。
    (二)原告主張被告依其制訂之「非多用途支付使用交通電子票
      證核准基準」第4 條，作成原處分之系爭2 項附款，有違
      反法律保留原則之違法云云。按管理條例第3 條第4 款規
      定：「四、多用途支付使用：指電子票證之使用得用於支
      付發行機構以外第三人所提供之商品、服務對價、政府部
      門各種款項及其他經主管機關核准之款項。但僅用於支付
      交通運輸使用並經交通目的事業主管機關核准者，不視為
      多用途支付使用。…」，依該款但書之規定，係立法者基
      於交通事業整體政策之立場，就既存之交通運輸電子票證
      是否不視為多用途支付使用一事，賦與交通目的事業主管
      機關裁量准駁之權限。此由管理條例立法時，主管機關金
      管會所提案之版本，內容為「但僅用於支付交通運輸使用
      之儲值卡，不在此限」，並無現行條文「並經交通目的事
      業主管機關核准者」之文字（本院卷第216 頁背面，被證
      6 第335 頁，當時委員會紀錄參照）；嗣立法院財政、交
      通委員會聯席會議於97年11月16日就管理條例進行協商，
      協商結論第3 條第4 款，除依金管會版本訂定但書，更增
      列「並經交通目的事業主管機關核准者」之明文（本院卷
      第219 頁，被證7 第23頁，委員會紀錄及條文參照），可
      資證明。故電子票證「不視為多用途支付使用」者，除「
      僅用於支付交通運輸使用」要件外，尚須具備「經交通目
      的事業主管機關核准」之要件，且二項要件為併立之關係
      ，即除有「僅用於支付交通運輸使用」之事實外，尚應經
      交通目的事業主管機關核准，始能視為非多用途支付使用
      ；並非僅用於支付交通運輸使用時，被告即應為核准，此
      為立法者對於被告機關核准權限之明文授權，合先敘明。
      又依管理條例第1 條規定，該條例之立法目的在於「因應
      電子科技發展，便利民眾利用電子票證自動扣款方式，作
      為多用途支付使用，確保發行機構之適正經營，並保護消
      費者之權益及維持電子票證之信用。」，同時因發行機構
      適正經營之確保、消費者權益保護及電子票證之信用維持
      等節，均涉及發行機構之監督與管理，且電子票證發行機
      構實已具有類似金融機構之性質，基於政府各單位之「最
      適功能」，同條例第2 條乃以金管會為主管機關。是以電
      子票證原本即應適用管理條例，由金管會核准發行，並依
      該條例對發行機構進行管理。有鑑於此，被告基於管理條
      例第3 條第4 款但書之授權，為建立妥善之管理對應機制
      ，乃依據管理條例之立法精神，於98年7 月30日以交路字
      第0980006889號令訂定發布「非多用途支付使用交通電子
      票證核准基準」，基於扶植現有交通電子票證業者及保障
      消費者權益二相權衡，同時訂定落日條款為5 年，使交通
      電子票證業者在5 年期間內逐漸調整其公司經營體質，俾
      於期限屆滿前回歸電子票證發行管理條例管理，並無不合
      。依前所述，原告發行之系爭電子票證，本應納入管理條
      例之適用範圍，由金管會納管。本件被告對於原告申請核
      准該公司發行之高速公路電子收費卡為「非多用途支付使
      用交通電子票證」，乃審酌管理條例之立法目的，依國家
      機關最適功能與事務分配，為達成確保電子票證發行機構
      之適正經營，維護消費者權益及電子票證之信用等立法目
      的，並兼顧原告之利益，爰基於管理條例第3 條第4 款但
      書之授權，於原核准處分附款訂定期限，並請原告於期限
      屆至前半年，依管理條例之規定向金管會申請並完成設立
      許可或業務核准，並無違誤，亦無違反法律保留原則或侵
      害原告營業自由之情事。原告所稱被告依其制訂之「非多
      用途支付使用交通電子票證核准基準」第4 條，作成原處
      分之系爭2 項附款，有違反法律保留原則之違法云云，並
      非可採。
    (三)原告主張被告作成原處分之系爭2 項附款，有違反行政程
      序法第93條第1 項規定之違法云云。按「行政機關作成行
      政處分有裁量權時，得為附款。…」，行政程序法第93條
      第1 項前段定有明文。本件被告對於原告申請核准該公司
      發行之高速公路電子收費卡為「非多用途支付使用交通電
      子票證」，作成系爭核准處分，既屬裁量權之行使，則依
      行政程序法第93條之規定，被告附加該條第2 項所定期限
      、條件、負擔、保留行政處分之廢止權、保留負擔之事後
      附加或變更等五種附款，均屬法之所許。且被告基於管理
      條例第3 條第4 款但書之授權而制定核准基準，就審核非
      多用途支付使用電子票證申請業務，訂定統一之處理標準
      ，其內容係將依行政程序法第93條規定得為之附款予以具
      體化，並未逾越行政程序法第93條規定之範圍。故本件核
      准處分所記載之系爭附款，一為期限，一為負擔，依前所
      述，並無違反管理條例第3 條第4 款但書及行政程序法第
      93條之規定。是以本件被告係依管理條例第3 條第4 款之
      授權而為准駁，屬於裁量權之行使，自得依行政程序法第
      93條而為附款，而非只能准駁，無權加註附款。原告所稱
      被告於原處分加註系爭2 項附款，有違反行政程序法第93
      條第1 項規定之違法云云，亦非可採。
    (四)原告主張被告作成原處分之系爭2 項附款，違反行政處分
      之目的，有違行政程序法第94條之規定云云。按「前條之
      附款不得違背行政處分之目的，並應與該處分之目的具有
      正當合理之關聯。」，行政程序法第94條定有明文。經查
      ，本件被告依管理條例之立法目的，於核准處分之同時附
      加期限之附款，使既存之交通運輸電子票證於一定期限之
      後，仍能回歸管理條例而由金管會納管，核與管理條例第
      3 條第4 款但書之規範意旨，並無不合。而既存之電子票
      證及其發行機構，依法仍應檢具相關書件向金管會申請核
      准，金管會並得指定期限命其調整；此觀之管理條例第7
      條第4 項：「本條例公布施行前，已發行電子票證之機構
      ，其發行之電子票證仍得繼續使用，並得繼續發行電子票
      證。但應於本條例公布施行後六個月內，檢具下列書件各
      二份，向主管機關申請核准：…」；第37條：「本條例公
      布施行後，現有已發行電子票證並經核准辦理電子票證業
      務之發行機構及以辦理電子票證業務之銀行，有與本條例
      規定不相符合者，主管機關應依本條例有關規定，指定期
      限命其調整。」等規定自明。故管理條例第3 條第4 款但
      書之規定，其目的非在於排除管理條例之適用。準此，本
      件系爭處分係核准原告發行系爭電子票證「不視為多用途
      支付使用」，而系爭附款，僅係就核准不視為多用途支付
      使用一事訂定期限，並要求原告於期限屆至前半年，須重
      新向金管會為申請而已；就核准期限內不視為多用途支付
      使用之系爭處分之效力，並無影響。故被告作成系爭核准
      處分，係依據管理條例第3 條第4 款但書之授權，於兼顧
      該條例立法目的及原告利益之下作成上開附款，其與系爭
      處分具備正當合理關聯，並無違背系爭處分之目的。原告
      所稱系爭2 項附款，違反系爭核准處分之目的，有違行政
      程序法第94條規定之違法云云，核不足採。
    (五)原告主張被告作成原處分之系爭2 項附款，有違先前行政
      處分之拘束力，而違反行政自我拘束之原則云云。經查，
      原處分之系爭2 項附款，係被告於管理條例公佈實施後，
      依法作成原處分所附加之附款，與高公局在管理條例公佈
      實施前所為之甄審公告，兩者有關作成之主體、內容、法
      律背景，完全不同，並無可供比擬之處。詳言之，管理條
      例制定並施行前，被告並無「核准」原告發行系爭電子票
      證之法源；被告公佈交一版、交二版規劃書，編定「發卡
      單位編號」及「交易系統編號」，僅為訂出統一規格以利
      電子票證之整合，並無任何強制力，亦從未駁回上開編號
      之申請；故編定上開編號，與核准電子票證之發行，並無
      關聯。原告縱未依循交二版規劃書，亦僅生違反與高公局
      合約之效果，被告無從因此禁止原告發行系爭電子票證。
      而被告所發94年7 月29日交路字第0940008364號函（本院
      卷第124 頁，原證9 ），並非對原告發行系爭電子票證之
      核准（原告亦無須得被告之核准），而僅係同意預先規劃
      4 組交易系統編號供原告使用。原告縱未取得被告94年7
      月29日交路字第0940008364號函之同意，於採收費站方式
      之現行制度下，發行系爭電子票證，亦無任何問題。準此
      ，自不應將94年7 月29日交路字第0940008364號函之「同
      意規劃4 組交易系統編號供原告使用以配合將來計程收費
      制度」，與本件所涉「核准原告發行系爭電子票證」混為
      一談，以免產生誤會。是以高公局之甄審公告與被告所為
      系爭核准處分及附款，兩者於作成主體、時間、法律依據
      、內容，均有不同，非屬事物本質相同之事件，自無適用
      平等原則之餘地。原告指稱被告授權高公局為甄審公告，
      據以簽訂ETC 契約，嗣又作成系爭附款，僅給予原告5 年
      核准期限，係違反「行政自我拘束原則」云云，顯有誤解
      。且原告雖依ETC 契約而取得經營高速公路電子收費之特
      許，但非謂原告於經營所涉之各種事項均得不受國家法令
      之限制。被告依據管理條例之授權，於系爭處分附加系爭
      附款，以達成管理條例之規範目的，揆諸前開說明，並無
      違反行政自我拘束原則之可言。原告所稱被告加註系爭2
      項附款，有違先前行政處分之拘束力，而違反行政自我拘
      束之原則云云，核屬誤解，並不足採。
    (六)原告主張被告作成原處分之系爭2 項附款，有違反誠實信
      用原則、權力濫用之違法云云。按電子票證之發行，事涉
      金融秩序之監督管理，依據管理條例之立法目的及國家機
      關最適功能與事務分配，自應由金管會依據管理條例加以
      管理，已如前述。本件原告向被告申請核准為「非多用途
      支付使用交通電子票證」之該公司發行之高速公路電子收
      費卡，係用於支付高速公路通行費，而其吸取資金之對象
      為社會大眾，其發行機構之財務及業務健全性，及電子票
      證交易安全等事項應受嚴格監督，此與其他電子票證，並
      無二致。是依我國法律規定，復參酌其他先進國家法制，
      系爭電子票證自應由金管會依據管理條例加以管理，方屬
      正辦。而原告亦曾肯認系爭電子票證應由金管會負責核准
      及管理，即原告曾同時向被告及金管會申請辦理電子票證
      業務，此有原告以98年12月7 日總發字第09801270號函金
      管會表示：「依據發行條例，本公司發行之『高速公路電
      子收費卡（下稱：ETC 卡）』已屬多用途支付使用，自當
      向貴會申請辦理電子票證業務。…蓋貴會為電子票證業務
      之主管機關，本公司同時向貴會及交通部申請核准，也是
      呼應政府未來政策。」（本院卷第91、92頁，被證2 ），
      可資證明。再者，被告於系爭核准處分加註之附款，係為
      平衡兼顧電子票證發行管理之公益與原告之利益，依據法
      律規定所為裁量權之行使，並非以損害原告為目的，自無
      違反誠信原則或權力濫用之可言。是以原告所稱被告作成
      原處分之系爭2 項附款，有違反誠實信用原則、權力濫用
      之違法云云，亦非可採。
八、原告訴請撤銷被告核准處分之附款，為無理由：
    綜上所述，本件原告於98年7 月22日向被告申請核准該公司
    發行之高速公路電子收費卡為非多用途支付使用交通電子票
    證，經被告以98年10月12日交路字第0980050249號函復，以
    原告發行高速公路電子收費卡申請非多用途支付使用，依管
    理條例第3 條第4 款但書及非多用途支付使用交通電子票證
    核准基準審查合於規定，核准期限至103 年7 月23日止，又
    原告至遲應於103 年1 月23日前，依管理條例向金管會申請
    並完成設立許可或業務核准，並諭知原告倘有非多用途支付
    使用交通電子票證核准基準第6 點規定情形之一，該部得以
    書面附期限廢止，並無違誤。原告訴請撤銷被告核准處分有
    關「核准期限至103 年7 月23日」及「至遲應於103 年1 月
    23日前，依管理條例向金管會申請並完成設立許可或業務核
    准」之附款，為無理由。
九、本件事證，已臻明確，兩造其餘攻擊防禦方法，經審酌對於
    本件判決結果並不生影響，爰不予逐一論列，附此敘明。
十、從而，本件原告向被告申請核准該公司發行之高速公路電子
    收費卡為「非多用途支付使用交通電子票證」，經被告審查
    以「核准期限至103 年7 月23日」及「至遲應於103 年1 月
    23日前，依管理條例向金管會申請並完成設立許可或業務核
    准」之附款，予以核准，於法並無違誤。訴願決定遞予維持
    ，亦無不合。原告徒執前詞，訴請撤銷被告核准處分之附款
    云云，為無理由，應予駁回。
據上論結，本件原告之訴為無理由，依行政訴訟法第98條第1 項
前段，判決如主文。
中　　華　　民　　國　　100　 年　　3　　 月　　10　　日
                  臺北高等行政法院第二庭
                            審判長法  官　徐瑞晃
　                                法  官  陳姿岑
                                  法  官  蕭忠仁
上為正本係照原本作成。
如不服本判決，應於送達後20日內，向本院提出上訴狀並表明上
訴理由，如於本判決宣示後送達前提起上訴者，應於判決送達後
20日內補提上訴理由書（須按他造人數附繕本）。
中　　華　　民　　國　　100　 年　　3　　 月　　10　　日
 　　  　　　　　　 　　   　     書記官  蕭純純